臺灣新竹地方法院民事簡易判決
110年度竹北簡字第578號
原      告  涂黃鳳娥
被      告  蔡吳秀珠
上列當事人間請求拆屋還地事件，本院於民國111年3月8日辯論
終結，判決如下：
    主      文
被告應將新竹縣○○鎮○○段○○○地號土地，如附圖所示綠色斜線部
分(面積三四點五四平方公尺)、紅色斜線部分(面積二四點三二
平方公尺)之地上物拆除，並將上開土地返還原告。
訴訟費用由被告負擔。
本判決得假執行。
    事實及理由
壹、程序部分：
一、按不變更訴訟標的，而補充或更正事實上或法律上之陳述者
    ，非為訴之變更或追加，民事訴訟法第256條定有明文。本
    件原告起訴時原聲明係請求：被告應將坐落新竹縣關西鎮錦
    山段(以下同為新竹縣關西鎮錦山段者，不另載地段別)000
    地號土地占用如起訴狀附圖所示面積75平方公尺(實際面積
    以實測為準)之地上物拆除，並將土地返還原告；嗣經本院
    會同兩造至現場進行履勘後，原告更正聲明為：被告應將00
    0地號土地，如新竹縣竹北地政事務所民國110年12月13日複
    丈成果圖(以下簡稱附圖)所示綠色斜線部分(面積34.54平方
    公尺)、紅色斜線部分(面積24.32平方公尺)之地上物拆除，
    將上開土地返還原告等情，有本院111年3月8日言詞辯論筆
    錄可參(見本院卷第137頁)，核原告所為更正聲明係基於附
    圖所示之測量結果而為更正，係不變更訴訟標的，而為補充
    更正事實上之陳述，非屬訴之變更，自應准許。
二、按訴之追加，得於言詞辯論時為之，民事訴訟法第261條第1
　　項定有明文。又訴之追加，係利用原有訴訟程序所為之起訴
　　，故訴之追加均應於各該審級言詞辯論終結前為之。查原告
    於言詞辯論終結後之111年3月17日始具狀追加請求被告拆除
    新竹縣○○鎮○○段000地號土地如附圖所示紅色斜線部分之雨
    遮，並將該部分土地返還原告等情，核屬言詞辯論終結後所
    為訴之追加，依上說明其訴之追加為不合法，故本院僅就經
    更正聲明後之原起訴請求進行審理。
貳、實體部分：
一、原告主張：000地號土地為原告於99年間因買賣為原因取得
    ，惟被告所有之建物及雨遮無權占用000地號土地如附圖所
    示綠色斜線部分(面積34.54平方公尺)、紅色斜線部分(面積
    24.32平方公尺)，妨害原告農業使用。爰依民法第767條第1
    項前段及中段之規定，請求被告將占用000地號土地之地上
    物拆除，並將土地返還原告等語。並聲明：如主文第1項所
    示。
二、被告則以：000地號土地於35年間登記為カウイブリセ所有，嗣カウイ
    ブリセ將該土地之耕作權讓與陳宥騰(原名陳家煌，下同)之先
    人；陳宥騰則於92年間分別將000地號土地使用權及000-0地
    號土地所有權全部讓與被告，於92年5月23日完成000-0地號
    土地之所有權移轉登記。陳宥騰並透過仲介表示會向カウイブリセ
    之繼承人請求將000地號土地所有權移轉登記予被告。又被
    告購得上開土地欲搭蓋主建物及資材室時，曾向工人表示因
    尚未取得000地號土地之所有權狀，所以儘量不要蓋到000地
    號土地上，然工人仍將資材室蓋在000地號土地上，是被告
    並非故意或過失越界建築。此外，カウイブリセ之繼承人楊清財未
    曾對被告在000地號土地搭蓋地上物之事表示意見，竟於99
    年3月22日在未告知被告之情況下，將該筆土地全部讓與原
    告，而原告在買受000地號之土地際即知悉被告住在新竹縣○
    ○鎮○○00鄰00000號房屋內，且原告買受000地號土地時所簽
    訂之買賣契約中亦載明第三期款為鑑界完成時交付，是原告
    明知000地號土地有越界建築之問題仍願買受之。因此，本
    件自有民法第796條、796條之1規定之適用，請求保留主建
    物部分不予拆除，附屬建物雨遮B占用000地號土地部分同意
    拆除。答辯聲明：原告之訴駁回。
三、兩造不爭執之事項：
(一)原告為000地號土地之所有權人，被告為000-0地號土地之共
    有人(應有部分2分之1)，有土地登記謄本附卷可參(見本院
    卷第15頁、第59頁)。
(二)000地號土地上，如附圖所示綠色斜線部分(面積34.54平方
    公尺)、紅色斜線部分(面積24.32 平方公尺)之地上物為被
    告建築，目前亦有事實上處分權。
四、經本院偕同兩造整理爭點如下：
(一)被告抗辯民法第796條、第796條之1規定，原告不得請求移
    去房屋，是否可採？
(二)原告依民法第767條第1項前段之規定，請求被告將坐落000
    地號土地上，如附圖所示綠色斜線部分(面積34.54平方公尺
    )之地上物拆除，將上開土地返還原告，有無理由？
五、得心證之理由：
(一)本案未有民法第796條、第796條之1規定之適用：
　１按土地所有人建築房屋非因故意或重大過失逾越地界者，鄰
    地所有人如知其越界而不即提出異議，不得請求移去或變更
    其房屋。但土地所有人對於鄰地因此所受之損害，應支付償
    金，民法第796條第1項定有明文。核其立法理由係謂「土地
    所有人建築房屋，遇有逾越疆界之時，鄰地所有人如知其越
    界，應即提出異議，阻止動工興修。若不即時提出異議，俟
    該建築完成後，始請求移去或變更其建築物，則土地所有人
    未免損失過鉅，姑無論鄰地所有人是否存心破壞，有意為難
    ，而於社會經濟，亦必大受影響，故為法所不許。然鄰地所
    有人事後即喪失其請求權，亦未免失之過酷，故許鄰地所有
    人對於越界部分之土地，得以相當之價格請求土地所有人購
    買，如有損害，並得請求賠償，以示限制，而昭公允。此本
    條所設也」等情。又鄰地所有人知越界情事而不異議，此項
    知與不知，並非依客觀情事定之，而係依鄰地所有人個人之
    情事而定，且於越界建築當時不知其事，而於建築完竣後始
    知其情事者，仍無本條之適用（臺灣高等法院110年度上易
    字第411號判決意旨參照）。經查：
　⑴坐落000地號土地上之門牌號碼新竹縣○○鎮○○里00鄰000○0號
    房屋(以下簡稱系爭房屋)為一層混凝土及鐵皮建物，目前做
    倉庫使用，房屋左側有增建部分，該部分有屋頂，沒有牆壁
    ，目前做為狗舍使用等情，有本院110年12月13日勘驗筆錄
    及現場照片附卷可參(見本院卷第74頁、第94頁至第99頁)，
    兩造亦不爭執000地號土地上，如附圖所示綠色斜線部分(面
    積34.54平方公尺)、紅色斜線部分(面積24.32平方公尺)之
    地上物為被告建築，目前有事實上處分權等情(見不爭執事
    項㈡)，是認被告有事實上處分權之系爭房屋及附屬建物確實
    部分占用000地號土地。
　⑵次查，原告係於99年3月9日買受000地號土地，並於99年3月2
    2日完成所有權移轉登記等情，有土地登記第一類謄本可參(
    見本院卷第15頁)，而被告於本院審理時表示系爭房屋已經
    蓋20年了，伊92年買土地，原告99年買，伊蓋屋時候還沒有
    原告的登記等語(見本院卷第139頁、第141頁)，顯見被告建
    築系爭房屋之際，原告並非鄰地所有人，應不生原告有無即
    時提出異議之問題，且縱使原告知悉000地號土地有越界建
    築之事實，亦係在系爭房屋越界建築完竣後始知，依前揭判
    決意旨，此與民法第796條第1項前段規定之要件不符。此外
    ，被告未提出相關事證舉證證明000地號土地當時之所有權
    人於被告建築系爭房屋時，有知其越界而不即時提出異議等
    情事，其抗辯依民法第796條之規定，原告不得請求拆屋還
    地一節，洵無可採。
　２次按土地所有人建築房屋逾越地界，鄰地所有人請求移去或
    變更時，法院得斟酌公共利益及當事人利益，免為全部或一
    部之移去或變更，民法第796條之1固定有明文。然所謂土地
    所有人建築房屋逾越地界，係指土地所有人或其他有利用土
    地權利之人在其自己土地建築房屋，僅其一部分逾越疆界者
    而言，若所建之房屋僅約一半在自己土地之上者，與越界建
    築之情形不符...倘建築房屋之初，尚非土地所有人或其他
    有利用土地權利之人，應屬單純之「無權占有」(最高法院1
    07年度台上字第644號判決參照)。經查：
　⑴系爭房屋主建物部分占用000地號土地面積為34.54平方公尺
    、佔主建物全部面積81.62平方公尺(34.54＋47.08＝81.62)之
    42%；且加計附屬建物之面積計算，被告越界建築之主建物
    與附屬建物占用000地號土地之面積合計為58.86平方公尺(3
    4.54＋24.32＝58.86)佔系爭房屋(含附屬建物，面積為132.56
    平方公尺)之44%，亦佔000地號土地全部面積(142平方公尺)
    之41.3%，越界比例甚高。是由上開占用比例以觀，被告並
    非在其自己土地建築房屋時小部分占用000地號土地，自不
    屬於民法第796條之1規定越界建築之情形，如仍適用該條規
    定而免為移去房屋，對於原告之土地所有權限制顯然過大，
    故依上開最高法院判決意旨，本件應無民法第796條之1規定
    之適用。
　⑵此外，系爭房屋為未辦保存登記之一層樓混凝土及鐵皮建物
    ，原告請求拆除主建物之部分，被告並未證明若予拆除，將
    損及全部房屋之經濟價值，或重大影響房屋整體之基礎安全
    或結構安全之情形，自難認原告請求被告拆除主建物部分有
    何嚴重損害被告之利益。又縱使將主建物占用之部分拆除，
    可能產生結構上之破壞，然此本為無權占用他人土地本應承
    受之損害，且該部分遭拆除後，系爭房屋仍餘有47.08平方
    公尺，尚不致造成被告流離失所、影響生活及經濟，是原告
    請求被告將占用000地號土地上之地上物拆除，難認將對被
    告之利益造成重大損害，自無民法第796條之1規定免為移去
    之必要，被告以此抗辯，並無可採。
(二)原告請求被告將占用000地號土地上之地上物拆除，並將土
    地返還原告，為有理由：
　  按以無權占有為原因，請求返還土地者，占有人對土地所有
    權存在之事實無爭執，而僅以非無權占有為抗辯者，土地所
    有權人對其土地被無權占有之事實無舉證責任，占有人自應
    就其取得占有係有正當權源之事實證明之(最高法院85年度
    台上字第1120號判決要旨參照)。查000地號土地為原告所有
    ，坐落其上如附圖所示紅色斜線雨遮、綠色斜線主建物部分
    均為被告建築，被告為事實上處分權人，為兩造所不爭執(
    見不爭執事項㈡)。被告又於111年3月8日言詞辯論期日中陳
    明：伊同意拆除雨遮占用000地號土地部分，將土地返還予
    原告，主建物部分伊抗辯免予拆除之法律依據為民法第796
    條、796條之1，其他的不主張等語（見本院卷第140頁），
    且本院已認定依系爭建物占用000地號土地之情形，並無民
    法第796條、第796條之1規定之適用，被告抗辯如附圖所示
    綠色斜線主建物部分應免予拆除為無理由。因此，原告依民
    法第767條第1項前段之規定，請求被告應將000地號土地，
    如附圖所示綠色斜線部分(面積34.54平方公尺)、紅色斜線
    部分(面積24.32平方公尺)之地上物拆除，將上開土地返還
    原告，為有理由，應予准許。
六、本件事證已臻明確，兩造其餘之攻擊或防禦方法及所用之證
    據，經本院斟酌後，認為均不足以影響本判決之結果，爰不
    逐一論列。
七、本件為簡易訴訟程序所為被告敗訴之判決，爰依民事訴訟法
    第389條第1項第3款之規定，依職權宣告假執行。　　
八、訴訟費用負擔之依據：民事訴訟法第78條。
中    華    民    國   111    年    3    月    31    日
                  竹北簡易庭  法  官  李宇璿
以上正本係照原本作成。
如對本判決上訴，須於判決送達後20日內向本院提出上訴狀。如
委任律師提起上訴者，應一併繳納上訴審裁判費。
中　　華　　民　　國　　111 　年　　3 　　月　　31　　日
                              書記官  王恬如